【裁判字號】    89,簡上,176
【裁判日期】    900727
【裁判案由】    返還借款
【裁判全文】
臺灣板橋地方法院民事判決  八十九年度簡上字一七六號
    上  訴  人  甲○○
    被上訴人    乙○○
右當事人間請求返還借款事件，上訴人對於中華民國八十九年三月三十日本院板橋簡
易庭八十九年度板簡字第四一七號第一審判決提起上訴，本院判決如左：
    主  文
上訴駁回。
第二審訴訟費用由上訴人負擔。
    事  實
甲、上訴人方面：
一、聲明：
（一） 原判決廢棄。
（二） 被上訴人在第一審之訴駁回。
二、陳述：除與原判決記載相同者，茲引用之外，補稱：
（一）根本沒有所謂兩筆借款，純為被上訴人之子張華方先生，基於雙方間兩次合作
      關係，原先答應給上訴人之工程紅利而已：
１、上訴人甲○○與被上訴人之子張華方先生合作之期間，計自民國七十七年七月起
    至八十年十月底止，此有勞工保險卡可證，雙方對此並無爭執之實益。又被上訴
    人在起訴之初，對此事實卻一再予以否認，顯見被上訴人乙○○先生對相關事實
    不甚明瞭。足證，被上訴人乙○○先生對於為何有兩張系爭書據產生之實際原因
    ，不甚明瞭所致，才會誤提本項訴訟。
２、上訴人甲○○與被上訴人之子張華方先生的第一次合作關係；
(1)工作內容：關於五指山國軍示範公墓工程之中開山闢路、建築擋土牆及協助驗收工
  作，由上訴人擔任居間介紹及監工工作並以乾股合夥人身分記帳。
(2)分得金額：基於百分之十之乾股可分得工程紅利百分之十，合計約新臺幣（下同）
  二十五萬九千零六十三元。
(3)實際所得金額、加上七十九年八月份薪資四萬元及代墊零用金支出八百四十六元，
  合計為二十九萬九千九百零九元，扣掉已借支之金額十七萬五千元，應分配實際金
  額為十二萬四千九百零九元。
(4)物證：上訴人甲○○代為記帳之帳簿影印本一份，此為張華方先生所主動提供。又
  該帳冊總頁第四頁對該項事實記載非常明確，並經張華方先生除蓋章外並親自按上
  大拇指指紋確認無誤（請參閱證一）。足證，張華方先生當時積欠上訴人甲○○該
  筆款項之真實性。必要時，請求庭上依民事訴訟法第三百四十四條第一項第四款，
  對造當事人對商業帳簿有提出義務之規定，命被上訴乙○○先生人提出該項帳簿正
  本，即可得證。
(5)舉證責任：依民事訴訟法第三百四十五條之規定，當事人（即被上訴人乙○○先生
  ）無正當理由不從提出文書之命者，法院得審酌情形認他造（即上訴人甲○○）關
  於該文書之主張或依該文書應證之事實為真實。又被上訴人係繼受張華方先生的債
  權而為主張，自應一併繼受該項文書之提出義務，此為概括繼受之當然法理，一併
  敘明。
３、上訴人甲○○與被上訴人之子張華方先生的第二次合作關係：
(1)  工程內容：五指山國軍示範公墓柏油鋪設工程，此為五指山國軍示範公墓之相關
    工程，因為透過上訴人甲○○及包工吳昌明先生之合作，張華方先生取得工程利
    潤外之其他款項一百萬元後，答應分給上訴人之紅利。
(2) 分得金額：實際分得金額為二十五萬元。本次柏油工程實際支出款項為二百萬元
   整，透過包工吳昌明先生之配合，由其開立三百萬元之收據，導致其中產生約一
   百萬元之價差，又為避免另一合夥人盧子龍先生之質疑，因此張華方先生就該一
   百萬元之進帳，答應分二十五萬元給上訴人甲○○先生當紅利。
(3)證人：包工吳昌明先生，對該項合作關係介入甚多，對相關事實都有與聞，請求傳
  喚吳昌明先生務必出庭，自明事實之真相。又上訴人甲○○依一般經驗法則而言，
  實毋庸將自己過往與張華方先生之合作關係，全盤抖出，只是不堪乙○○父子，一
  再以此莫須有之債務關係苦苦相逼。透過吳昌明先生之證言，足證，張華方先生積
  欠該筆二十五萬元紅利之真實性。
４、小結：基於兩次合作關係，上訴人甲○○對張華方先生，擁有三十七萬四千九百
    零九元之債權。
(1) 按張華方先生基於第一次合作關係，欠上訴人甲○○先生十二萬四千九百零九元
   。次查，再第二次合作關係中，又積欠上訴人二十五萬元，前後兩次合作關係，
   共計積欠上訴人三十七萬四千九百零九元。
(2) 查被上訴人乙○○先生之原始債權人張華方先生，在積欠兩筆欠款後，卻始終以
   父親管理過於嚴苛，或其他手頭不甚方便為由，一直拖延遲未償還該筆欠款，直
   至八十年七月二日及七月五日，才分別償還十萬元及二十萬元之欠款，雙方間並
   協議以此參拾萬元作為最終之和解金額定案。
(3) 次查，乙○○先生若否認兩張借據，係張華方先生供作新債清償之證明，則依民
   法第三百二十條新債清償之規定，因清償債務而對於債權人負擔新債務者，除當
   事人另有意思表示外，若新債務不履行時，其舊債務仍不消滅。則依被上訴人之
   主張，上訴人甲○○對張華方先生，仍有三十七萬四千九百零九元之舊債權存在
   。
(4) 另查，該兩張被上訴人所提示借據之日期、正為張華方先生給付上訴人該兩筆欠
   款之時間。又上訴人甲○○先生亦覺得在借據上簽名恐有問題，因此在第一張八
   十年七月二日借條上簽上甲○○代（領）之字樣，以防止張華方先生或其他人（
   即被上訴人）事後借題發揮。但是上訴人甲○○，亦因本身亦為專業記帳人員，
   深知若不配合辦理，則該筆帳目，恐怕無法核銷，使得收支得以平衡，在無奈之
   下，方配合辦理。足證，該兩張所謂之借據，僅為簡單作帳用之支出憑證而已，
   並非實際上之借據。
（二）若為實際借款，為何張華方先生，不敢親自前來索討債務，卻委由年邁老父親
      代為追索，足證，該項證物欠缺實質上證據力：
１、按依照證據法則，該兩張借據之提示，僅能證明該證據之形式上證據力而已，其
    實質上證據力之有無，仍應由法院自由心證，另行判斷之。又張華方先生深知該
    兩張借據欠缺實質上之借款內容，因此，不敢親自行使借款返還請求權，卻另行
    依照民法債權讓與之規定，委由年邁老父親代為追討，顯然非常不合常理，在透
    過一般經驗法加以判斷下，顯見張華方先生內心心虛之一面。足證，該兩張由被
    上訴人所出示之借據，欠缺實質上證據力，至為卓然，尚請庭上，加以詳查。
２、查，張華方先生又無其他無法親自行使借款返還請求權之正當理由，又非三歲黃
    口小兒，不諳世事，為何不能親自行使相關權利。又乙○○先生不僅老邁，尚且
    不諳法律程序，而張華方先生卻反而違反常理及經驗法則，委由乙○○先生，代
    為追討款項。足證，被上訴人所提示之借據，顯然缺乏實質上證據力。
（三）退一萬步而言，第一張借據上明確記載上訴人甲○○僅為代領人而已，就該筆
      十萬元之借款，自不應找上訴人甲○○催討：
      按被上訴人所提示之第一張借據上，明確記載上訴人甲○○僅為代領人而已。
      又此項明確記載之借據為被上訴人所提供，被上訴人對此自無再加以爭執之餘
      地。足證，該筆所謂十萬元之借款，被上訴人乙○○先生，自無權向上訴人甲
      ○○主張返還該筆借款。因此實際上有爭執之金額，到目前為止，非三十萬元
      。
（四）退一萬步而言，基於第一次合作關係之下，張華方先生尚欠上訴人甲○○十二
      萬四千九百零九元，上訴人甲○○亦可依法主張抵銷：
１、按上訴人甲○○所提示證物一上所示之張華方先生之欠款計十二萬四千九百零九
    元（請參閱證二），依照被上訴人乙○○先生在答辯狀上之明確主張（請參閱，
    被上訴人民國八十九年十月二十日所提之答辯狀答辯理由第二點第一項），該兩
    張借據，與該項欠款返還確實無關。反證之下，足證，張華方先生對該筆欠款尚
    未清償完畢，上訴人甲○○自有依法向張華方先生之債權受讓人乙○○先生主張
    欠款返還請求權，並在本訴訟中主張抵銷之必要性存在。
２、查，該項既存債務之記載，不僅張華方先生及盧子龍先生有蓋印證明，該項帳本
    之真實性。又張華方先生亦有在該本帳簿上按上許多大拇指指印，證明該本帳本
    之真實性。足證，該本帳本之真實性，無庸置疑。
３、另查，針對該項事實而言，被上訴人乙○○先生，顯為不明瞭事實真相，且為不
    相干之第三人，卻在本訴訟中，空言否定該項帳本之真實性。足證，被上訴人乙
    ○○先生所言，均為臨訟編竄之詞，無足採信。
４、上訴人甲○○之主張，除親身參與外，其所為之相關供詞，亦符合經驗法則之檢
    驗，足證，上訴人甲○○之主張，皆為真實，懇請鈞院加以詳察，賜為如上訴人
    訴之聲明之判決，或准於抵銷之抗辯，實感德便。
（五）請求  鈞院賜上訴人如上訴聲明之判決或透過和解解決本項民事紛爭：
      綜上所結，上訴人甲○○並未積欠系爭款項，純為領得紅利，提供支出憑證供
      張華方先生作帳平衡帳目而已。另一方面，退一萬步而言，在經過排除第一筆
      十萬元債款非上訴人甲○○借貸以外，及上訴人甲○○主張十二萬四千九百零
      九元之抵銷抗辯後，其實際上系爭款項，恐亦不足八萬元。懇請鈞院加以詳查
      ，惠賜如上訴人訴之聲明之判決，或可透過和解，由雙方面各退一步，達成和
      解，亦不失為解決系爭紛爭之好方法，並可求得簡易判決之簡速便利性。
三、證據：除援用第一審所提證據外，並聲請訊問證人吳昌明；且提出七十九年度國
    軍示範公墓帳簿節本影印本一冊、勞工保險卡影本一張、臺灣居民來往大陸通行
    證影本一件、中華民國護照影印本一件、八十年七月二日之借據影印本一件、大
    道開發建設工程有限公司經濟部公司執照一紙、各類所得扣繳暨免扣繳憑單多紙
    、臺灣高等法院八十二年度上更（一）字第七九二號刑事判決一件、最高法院八
    十二年度臺上字第六０八０號刑事判決一件等文件為證。
乙、被上訴人方面：
一、聲明：如主文第一項所示。
二、陳述：除與原判決記載相同者，茲引用之外，補稱：
    被上訴人或其子張華方未積欠上訴人任何工程紅利，系爭三十萬元款項確係上訴
    人向被上訴人所借之借款，與工程紅利無關。
丙、本院依職權訊問證人張華方。
    理  由
一、被上訴人起訴主張上訴人分別於八十年七月五日、八十年七月六日向被上訴人之
    子張華方借用二十萬元及十萬元，合計三十萬元。於八十三年間被上訴人之子張
    華方將上開三十萬元款項之債權移轉讓與被上訴人，並已通知上訴人債權讓與之
    事實。被上訴人曾於八十三年三月三十日、八十四年二月六日、八十四年十二月
    七日、八十六年四月十四日以存證信函催告上訴人對於被上訴人履行上揭債務。
    詎料上訴人均置之不理，至今仍未清償，爰依據上開消費借貸之法律關係請求上
    訴人給付三十萬元，及自八十四年二月七日起按年息百分之五計算之法定遲延利
    息等語。
二、上訴人則抗辯略以：
（一）根本沒有所謂兩筆借款，純為被上訴人之子張華方先生，基於雙方間兩次合作
      關係，原先答應給上訴人之工程紅利而已：
１、上訴人甲○○與被上訴人之子張華方先生合作之期間，計自民國七十七年七月起
    至八十年十月底止，此有勞工保險卡可證，雙方對此並無爭執之實益。又被上訴
    人在起訴之初，對此事實卻一再予以否認，顯見被上訴人乙○○先生對相關事實
    不甚明瞭。足證，被上訴人乙○○先生對於為何有兩張系爭書據產生之實際原因
    ，不甚明瞭所致，才會誤提本項訴訟。
２、上訴人甲○○與被上訴人之子張華方先生的第一次合作關係；
(1)工作內容：關於五指山國軍示範公墓工程之中開山闢路、建築擋土牆及協助驗收工
  作，由上訴人擔任居間介紹及監工工作並以乾股合夥人身分記帳。
(2)分得金額：基於百分之十之乾股可分得工程紅利百分之十，合計約二十五萬九千零
  六十三元。
(3)實際所得金額、加上七十九年八月份薪資四萬元及代墊零用金支出八百四十六元，
  合計為二十九萬九千九百零九元，扣掉已借支之金額十七萬五千元，應分配實際金
  額為十二萬四千九百零九元。
(4)物證：上訴人甲○○代為記帳之帳簿影印本一份，此為張華方先生所主動提供。又
  該帳冊總頁第四頁對該項事實記載非常明確，並經張華方先生除蓋章外並親自按上
  大拇指指紋確認無誤（請參閱證一）。足證，張華方先生當時積欠上訴人甲○○該
  筆款項之真實性。必要時，請求庭上依民事訴訟法第三百四十四條第一項第四款，
  對造當事人對商業帳簿有提出義務之規定，命被上訴乙○○先生人提出該項帳簿正
  本，即可得證。
(5)舉證責任：依民事訴訟法第三百四十五條之規定，當事人（即被上訴人乙○○先生
  ）無正當理由不從提出文書之命者，法院得審酌情形認他造（即上訴人甲○○）關
  於該文書之主張或依該文書應證之事實為真實。又被上訴人係繼受張華方先生的債
  權而為主張，自應一併繼受該項文書之提出義務，此為概括繼受之當然法理，一併
  敘明。
３、上訴人甲○○與被上訴人之子張華方先生的第二次合作關係：
(1) 工程內容：五指山國軍示範公墓柏油鋪設工程，此為五指山國軍示範公墓之相關
   工程，因為透過上訴人甲○○及包工吳昌明先生之合作，張華方先生取得工程利
   潤外之其他款項一百萬元後，答應分給上訴人之紅利。
(2) 分得金額：實際分得金額為二十五萬元。本次柏油工程實際支出款項為二百萬元
   整，透過包工吳昌明先生之配合，由其開立三百萬元之收據，導致其中產生約一
   百萬元之價差，又為避免另一合夥人盧子龍先生之質疑，因此張華方先生就該一
   百萬元之進帳，答應分二十五萬元給上訴人甲○○先生當紅利。
(3)證人：包工吳昌明先生，對該項合作關係介入甚多，對相關事實都有與聞，請求傳
  喚吳昌明先生務必出庭，自明事實之真相。又上訴人甲○○依一般經驗法則而言，
  實毋庸將自己過往與張華方先生之合作關係，全盤抖出，只是不堪乙○○父子，一
  再以此莫須有之債務關係苦苦相逼。透過吳昌明先生之證言，足證，張華方先生積
  欠該筆二十五萬元紅利之真實性。
４、小結：基於兩次合作關係，上訴人甲○○對張華方先生，擁有三十七萬四千九百
    零九元之債權。
(1) 按張華方先生基於第一次合作關係，欠上訴人甲○○先生十二萬四千九百零九元
   。次查，再第二次合作關係中，又積欠上訴人二十五萬元，前後兩次合作關係，
   共計積欠上訴人三十七萬四千九百零九元。
(2) 查被上訴人乙○○先生之原始債權人張華方先生，在積欠兩筆欠款後，卻始終以
   父親管理過於嚴苛，或其他手頭不甚方便為由，一直拖延遲未償還該筆欠款，直
   至民國八十年七月二日及七月五日，才分別償還十萬元及二十萬元之欠款，雙方
   間並協議以此參拾萬元作為最終之和解金額定案。
(3) 次查，乙○○先生若否認兩張借據，係張華方先生供作新債清償之證明，則依民
   法第三百二十條新債清償之規定，因清償債務而對於債權人負擔新債務者，除當
   事人另有意思表示外，若新債務不履行時，其舊債務仍不消滅。則依被上訴人之
   主張，上訴人甲○○對張華方先生，仍有三十七萬四千九百零九元之舊債權存在
   。
(4) 另查，該兩張被上訴人所提示借據之日期、正為張華方先生給付上訴人該兩筆欠
   款之時間。又上訴人甲○○先生亦覺得在借據上簽名恐有問題，因此在第一張八
   十年七月二日借條上簽上甲○○代（領）之字樣，以防止張華方先生或其他人（
   即被上訴人）事後借題發揮。但是上訴人甲○○，亦因本身亦為專業記帳人員，
   深知若不配合辦理，則該筆帳目，恐怕無法核銷，使得收支得以平衡，在無奈之
   下，方配合辦理。足證，該兩張所謂之借據，僅為簡單作帳用之支出憑證而已，
   並非實際上之借據。
（二）若為實際借款，為何張華方先生，不敢親自前來索討債務，卻委由年邁老父親
      代為追索，足證，該項證物欠缺實質上證據力：
１、按依照證據法則，該兩張借據之提示，僅能證明該證據之形式上證據力而已，其
    實質上證據力之有無，仍應由法院自由心證，另行判斷之。又張華方先生深知該
    兩張借據欠缺實質上之借款內容，因此，不敢親自行使借款返還請求權，卻另行
    依照民法債權讓與之規定，委由年邁老父親代為追討，顯然非常不合常理，在透
    過一般經驗法加以判斷下，顯見張華方先生內心心虛之一面。足證，該兩張由被
    上訴人所出示之借據，欠缺實質上證據力，至為卓然，尚請庭上，加以詳查。
２、查，張華方先生又無其他無法親自行使借款返還請求權之正當理由，又非三歲黃
    口小兒，不諳世事，為何不能親自行使相關權利。又乙○○先生不僅老邁，尚且
    不諳法律程序，而張華方先生卻反而違反常理及經驗法則，委由乙○○先生，代
    為追討款項。足證，被上訴人所提示之借據，顯然缺乏實質上證據力。
（三）退一萬步而言，第一張借據上明確記載上訴人甲○○僅為代領人而已，就該筆
      十萬元之借款，自不應找上訴人甲○○催討：
      按被上訴人所提示之第一張借據上，明確記載上訴人甲○○僅為代領人而已。
      又此項明確記載之借據為被上訴人所提供，被上訴人對此自無再加以爭執之餘
      地。足證，該筆所謂十萬元之借款，被上訴人乙○○先生，自無權向上訴人甲
      ○○主張返還該筆借款。因此實際上有爭執之金額，到目前為止，非三十萬元
      。
（四）退一萬步而言，基於第一次合作關係之下，張華方先生尚欠上訴人甲○○十二
      萬四千九百零九元，上訴人甲○○亦可依法主張抵銷：
１、按上訴人甲○○所提示證物一上所示之張華方先生之欠款計十二萬四千九百零九
    元（請參閱證二），依照被上訴人乙○○先生在答辯狀上之明確主張（請參閱，
    被上訴人民國八十九年十月二十日所提之答辯狀答辯理由第二點第一項），該兩
    張借據，與該項欠款返還確實無關。反證之下，足證，張華方先生對該筆欠款尚
    未清償完畢，上訴人甲○○自有依法向張華方先生之債權受讓人乙○○先生主張
    欠款返還請求權，並在本訴訟中主張抵銷之必要性存在。
２、查，該項既存債務之記載，不僅張華方先生及盧子龍先生有蓋印證明，該項帳本
    之真實性。又張華方先生亦有在該本帳簿上按上許多大拇指指印，證明該本帳本
    之真實性。足證，該本帳本之真實性，無庸置疑。
３、另查，針對該項事實而言，被上訴人乙○○先生，顯為不明瞭事實真相，且為不
    相干之第三人，卻在本訴訟中，空言否定該項帳本之真實性。足證，被上訴人乙
    ○○先生所言，均為臨訟編竄之詞，無足採信。
４、上訴人甲○○之主張，除親身參與外，其所為之相關供詞，亦符合經驗法則之檢
    驗，足證，上訴人甲○○之主張，皆為真實，懇請鈞院加以詳察，賜為如上訴人
    訴之聲明之判決，或准於抵銷之抗辯。
三、被上訴人主張上訴人分別於八十年七月五日、八十年七月六日向被上訴人之子張
    華方借用二十萬元及十萬元，合計三十萬元。於八十三年間被上訴人之子張華方
    將上開三十萬元款項之債權移轉讓與被上訴人，並已通知上訴人債權讓與之事。
    被上訴人曾於八十三年三月三十日、八十四年二月六日、八十四年十二月七日、
    八十六年四月十四日以存證信函催告上訴人對於被上訴人履行上揭債務等情，業
    據提出卷附與所述相符之借據一紙、支出證明單一紙、存證信函暨掛號回執各四
    紙、臺北縣中和市公所調解申請書一紙為證。觀諸前開卷附借據一紙係書寫：「
    今借到十萬元整。立借據人甲○○（按即上訴人）代。中華民國八十年七月二日
    。」；再卷附支出證明單係書寫：「科目：借支。金額：二十萬元。經手人：甲
    ○○。八十年七月五日。」。而上訴人對於前開卷附借據與支出證明單上甲○○
    之簽名與金額、日期、科目等文字係其親自書寫後交給被上訴人之子張華方等情
    ，業已自認明確（見本院八十九年八月三日準備程序筆錄），足徵從前開文件內
    容以觀，被上訴人主張上訴人係向被上訴人之子張華方借得前開十萬元與二十萬
    元、合計為三十萬元之款項一節，並非無稽。雖上訴人辯稱上開借據與支出證明
    單所載之款項不是借款，而是被上訴人之子張華方答應要給上訴人之紅利云云，
    然上訴人自承其係陸軍財務經理學校財務科畢業（見本院九十年四月十七日準備
    程序筆錄），衡情對於有關財務與帳目之記載應非常熟捻，上開款項苟真如上訴
    人所言係紅利而非借款，則為何上訴人不在前開文件上書寫此等款項係紅利之文
    字，反而書寫「借據」、「借到」、「借支」等文字，此實不合常理。況證人即
    被上訴人之子張華方亦到庭證稱略以：「（三十萬元部分到底是借款還是你應給
    付上訴人之紅利？）是借款。我沒有任何要給付他紅利的義務．．．。」、「（
    提示原審借據二紙，上訴人在何處在何時跟你借的？）之前上訴人就陸續向我借
    錢，大約三十萬元左右，所以他就於借據所載之日期在我當時位於內湖的工地簽
    給我的。」、「（上訴人向你借款是否有證據？）如上訴人沒有向我借款，他就
    不會簽上開二紙借據。」等語（見本院九十年四月十七日準備程序筆錄），足見
    上訴人確係向被上訴人之子張華方借到上開三十萬元款項，否則具有財務經理專
    長之上訴人焉會書寫有借貸性質之文件？而上訴人亦不否認曾自被上訴人之子張
    華方處取得該等三十萬元之款項，再張華方確實曾將對上訴人之前開三十萬元債
    權讓與給被上訴人，亦經張華方證述明確（見本院八十九年十一月二日準備程序
    筆錄）。是被上訴人基於債權人之身分，向上訴人請求給付前揭三十萬元款項，
    誠屬有據。
四、至上訴人抗辯其與被上訴人之子張華方合作五指山國軍示範公墓工程之中開山闢
    路、建築擋土牆及協助驗收工作，可分配紅利實際金額為十二萬四千九百零九元
    。又彼二人再合作五指山國軍示範公墓柏油鋪設工程，張華方答應分二十五萬元
    給上訴人當紅利，彼二人最後以三十萬元和解，張華方卻一直拖延不還，直到八
    十年七月二日及七月五日，才分別償還十萬元及二十萬元之欠款，故上訴人始簽
    立原審卷附之借據與支出證明單各一紙予張華方云云。惟上訴人上開所辯，實與
    常情不合，蓋苟真如上訴人所言般張華方之所以給付上訴人十萬元與二十萬元，
    係為了清償積欠上訴人之紅利，則上訴人受領上開合計三十萬元之款項後，為何
    不開立受領三十萬元紅利文字之文件予張華方，而開立此係借款文字之文件？況
    上訴人主張張華方積欠紅利有二筆，其中一筆為十二萬四千九百零九元，另一筆
    為二十五萬元，上開款項亦與卷附借據與支出證明單上所書寫之二筆款項－十萬
    元與二十萬元明顯不合，難謂此二者有何關聯，是上訴人以所提出之七十九年度
    國軍示範公墓帳簿節本影印本第四頁所記載之「應分配十二萬四千九百零九元」
    等文字，作為前開抗辯之證據，並無可採。抑且，依上訴人提出之七十九年度國
    軍示範公墓帳簿節本影印本一冊，並無法使本院得出被上訴人之子張華方曾積欠
    上訴人紅利之心證，相反地，前開帳冊科目中載有紅利金者僅最後一頁有記載，
    而該頁係記載略以：「收紅利金（支票）三萬元；收紅利金（支票）二萬元；收
    紅利二萬五千元；預收紅利金十萬金元。貸方係張華方，餘額欄處蓋有上訴人之
    印章。」，足徵上訴人確已收到或預收到張華方所給付之紅利，則依上訴人所提
    出七十九年度國軍示範公墓帳簿節本影印本一冊之文件，僅得證明張華方並無積
    欠上訴人紅利，並無法使本院得出張華方積欠上訴人共三十七萬四千九百零九元
    紅利之心證，故上訴人又主張以對於張華芳之三十七萬四千九百零九元之紅利債
    權和被上訴人所主張之三十萬元債權抵銷，亦乏所據。
五、又上訴人主張證人吳昌明得證明其前開抗辯為真實，然經本院合法通知證人吳昌
    明，彼並未到庭，並以書狀陳報略以因事隔多年，原有帳冊資料保存期限已逾期
    無存，所有何事記憶不清等語，此有卷附送達回證與申復書各一紙可稽。按當事
    人主張有利於己之事實者，就其事實有舉證之責任，民事訴訟法第二百七十七條
    亦有明文。再舉證責任云者，乃特定法律效果之發生或不發生所必要之事實存否
    不明之場合，當事人之一造因此事實不明，將受不利益之判斷，乃必須就該事實
    提出有關證據，使法院信其主張之謂。上訴人主張其右開有關於對於被上訴人之
    子張華方有紅利三十七萬餘元債權之抗辯為真實，並主張吳昌明得證明上情，然
    上訴人聲請訊問之證人吳昌明經本院依上訴人陳報之地址通知而未到庭，依前揭
    關於舉證責任之說明，因證人不到庭而致事實不明時，此項受不利判斷之危險，
    自應由負舉證責任之一方即上訴人負擔。是上訴人此部分有關於對於被上訴人之
    子張華方有紅利三十七萬餘元債權之抗辯，僅提出七十九年度國軍示範公墓帳簿
    節本影印本一冊為證，然上開文件並無法使本院得出上訴人之抗辯為真實之結論
    ，已如前述，是上訴人因未提出更客觀、更足昭信服之證據以證明前開有關紅利
    之抗辯為真實，則依上開關於舉證責任之說明，上訴人之抗辯並不可採，自堪信
    被上訴人有關未有前開紅利之情事之主張為真實。
六、上訴人既不爭執曾自被上訴人之子張華方處取得系爭三十萬元之款項，僅辯稱該
    等款項係張華方清償積欠彼紅利之債務，惟上訴人之此部分有關被上訴人之子給
    付三十萬元款項係清償積欠之紅利債務之抗辯，並不可採，迭如前述，則上訴人
    再徒以系爭十萬元之借據上，上訴人除簽名外尚書寫「代」字，其意是代替他人
    所領，故上訴人並未積欠被上訴人該等十萬元之款項云云，資為抗辯。然查，該
    等十萬元款項確係上訴人向張華方所借之款項，業經張華方證述明確如前，另苟
    該十萬元如上訴人所辯係其代替他人所領取，則衡情上訴人應將所代理之本人為
    何書寫在卷附系爭之借據上，始合常理。惟上訴人並未書寫所代理之本人姓名，
    是尚難以上開十萬元款項之借據上有書寫「代」字，即遽謂上訴人並非自己而係
    代他人向被上訴人之子張華方借款，故上訴人之此部分抗辯，亦無理由。
七、按「債權之讓與，非經讓與人或受讓人通知債務人，對於債務人不生效力。但法
    律另有規定者，不在此限（第一項）。受讓人將讓與人所立之讓與字據提示於債
    務人者，與通知有同一之效力（第二項）。」，民法第二百九十七條定有明文。
    再按給付無確定期限者，債務人於債權人得請求給付時，經其催告而未為給付，
    自受催告時起，負遲延責任，民法第二百二十九條第一項定有明文。且消費借貸
    之借用人應於約定期限內返還與借用物種類、品質、數量相同之物。未定返還期
    限者，借用人得隨時返還，貸與人亦得定一個月以上之相當期限催告返還，民法
    第四百七十八條亦有明文。本件被上訴人之子張華方業於八十三年三月三十日以
    臺北永和郵局第三支局存證信函，告知上訴人有關三十萬元借款債權業已讓與被
    上訴人，且上訴人應於文到七日內返還前開款項予被上訴人等語，而上訴人亦已
    於八十三年三月三十一日收到上揭存證信函，此有卷附前開存證信函與掛號收件
    回執各一紙足佐。是揆諸首開規定，張華方既將債權讓與之事實通知債務人即上
    訴人，對於債務人即發生效力，況上訴人於八十三年三月三十一日收到清償欠款
    之通知，則雖張華方係通知文到七日內上訴人即需清償三十萬元之欠款，然揆諸
    上開民法第四百七十八條之規定，此等有關清償欠款之期限應展延至一個月以上
    （即八十三年五月一日後，上訴人始負給付遲延之責任）。故被上訴人於原審減
    縮主張上訴人應於八十四年二月七日起負給付遲延之責，為有理由。
八、綜上所述，被上訴人依據消費借貸之法律關係，請求上訴人給付三十萬元借款，
    以及請求上訴人應於八十四年二月七日起至清償止日，按年息百分之五計算之遲
    延利息，為有理由，應予准許。從而，原審判決認被上訴人之前開請求均為有理
    由，而准許被上訴人之訴，於法並無不合。上訴意旨指摘原判決不當，求予廢棄
    改判，為無理由，應予駁回其上訴。
九、本件事證已臻明確，兩造其餘攻擊防禦方法，於本件判決結果不生影響，爰不一
    一論述，併此敘明。
十、結論：本件上訴為無理由，依民事訴訟法第四百三十六條之一第三項、第四百四
    十九條、第七十八條，判決如主文。
中      華      民      國    九十    年      七      月     二十七     日
                                臺灣板橋地方法院民事第四庭
                                    審判長法  官  高文淵
                                          法  官  絲鈺雲
                                          法  官  許必奇
右為正本係照原本作成。
不得上訴。
中      華      民      國    九十    年      七      月     三十一     日
                                          書記官  許清琳


司法院資訊處製作；財團法人民間司法改革基金會備份。
